ACORDAO-COMPLETO-2396465

ACÓRDÃO 9750/2020 ATA 32/2020 - PRIMEIRA CÂMARA

VISTOS, relatados e discutidos estes autos de tomada de contas especial instaurada, pelo Fundo Nacional de Saúde - FNS, em razão da não comprovação da boa e regular aplicação dos recursos do Sistema Único de Saúde - SUS repassados ao município de Muaná /PA, na modalidade fundo a fundo, nos exercícios de 1999, 2000, 2001, 2012 e 2013, ante a constatação de irregularidades em sua gestão financeira quando de auditoria do Departamento Nacional de Auditoria do SUS - Denasus,
ACORDAM os Ministros do Tribunal de Contas da União, reunidos em Sessão da 1ª Câmara, diante das razões expostas pelo Relator, em:
9.1. considerar revel, para todos os efeitos, o Sr.  João Roberto Mendes Cavalleiro de Macedo Filho (CPF XXX.252.572-XX) , dando-se prosseguimento ao processo, com fulcro no art. 12, § 3º, da Lei 8.443/92;
9.2. rejeitar as alegações de defesa apresentadas pelo Srs. Hailson Freitas Negrão (CPF XXX.396.342-XX) e Débora de Jesus Carvalho Pacheco Guimarães (CPF XXX.906.322-XX) ;
9.3. julgar irregulares, com fundamento nos arts. 1º, inciso I, 16, inciso III, alíneas "b" e "c", da Lei 8.443/1992, c/c os arts. 19 e 23, inciso III, da mesma Lei, as contas dos Srs. Hailson Freitas Negrão (CPF XXX.396.342-XX) , João Roberto Mendes Cavalleiro de Macedo Filho (CPF XXX.252.572-XX) e Débora de Jesus Carvalho Pacheco Guimarães (CPF XXX.906.322-XX) e condená-los ao pagamento das quantias discriminadas nos quadros a seguir, com a fixação do prazo de quinze dias, a contar das notificações, para comprovarem, perante o Tribunal (art. 214, inciso III, alínea "a", do Regimento Interno) , o recolhimento das dívidas aos cofres do Fundo Nacional de Saúde - FNS, atualizadas monetariamente e acrescidas dos juros de mora, calculados a partir das respectivas datas, até as datas dos recolhimentos, na forma prevista na legislação em vigor:
9.3.1. responsabilidade do Sr. Hailson Freitas Negrão (CPF XXX.396.342-XX) :
                      TRIBUNAL DE CONTAS DA UNIÃO	TC Processo 017.163/2017-0
	VALOR ORIGINAL (R$) 
	DATA DA OCORRÊNCIA

	            30.150,00 
	05/01/2012

	            65.557,67 
	05/01/2012

	              9.450,00 
	06/01/2012

	            11.769,87 
	06/01/2012

	                   77,40 
	12/01/2012

	                 879,91 
	25/01/2012

	            16.000,00 
	02/02/2012

	          167.565,79 
	06/02/2012

	            65.557,67 
	08/02/2012

	            51.670,50 
	14/02/2012

	              6.000,00 
	17/02/2012

	            38.250,00 
	22/02/2012

	            12.991,40 
	29/02/2012

	            12.991,40 
	29/02/2012

	            30.150,00 
	29/02/2012

	              1.700,00 
	29/02/2012

	              9.450,00 
	29/02/2012

	          167.565,79 
	05/03/2012

	              6.000,00 
	06/03/2012

	              1.700,00 
	06/03/2012

	            65.557,67 
	07/03/2012

	            12.991,40 
	08/03/2012

	            30.150,00 
	15/03/2012

	            44.421,00 
	19/03/2012

	              6.000,00 
	26/03/2012

	              9.450,00 
	27/03/2012

	          167.565,79 
	04/04/2012

	            65.557,67 
	05/04/2012

	            63.583,00 
	11/04/2012

	          130.000,00 
	13/04/2012

	            20.100,00 
	16/04/2012

	              6.300,00 
	16/04/2012

	              6.000,00 
	23/04/2012

	            12.991,40 
	24/04/2012

	            59.813,41 
	26/04/2012

	              1.700,00 
	27/04/2012

	            65.557,67 
	27/04/2012

	          167.565,79 
	04/05/2012

	            12.991,40 
	09/05/2012

	            71.422,00 
	11/05/2012

	              1.700,00 
	17/05/2012

	            32.085,00 
	18/05/2012

	              8.000,00 
	21/05/2012

	            10.035,00 
	21/05/2012

	            72.656,25 
	31/05/2012

	          167.565,79 
	05/06/2012

	            10.035,00 
	15/06/2012

	            60.986,80 
	15/06/2012

	              8.000,00 
	15/06/2012

	            32.085,00 
	15/06/2012

	            72.293,00 
	15/06/2012

9.3.2. responsabilidade do Sr. João Roberto Mendes Cavalleiro de Macedo Filho (CPF XXX.252.572-XX) :
	VALOR ORIGINAL (R$) 
	DATA DA OCORRÊNCIA

	39.900,00
	26/06/2012

	           7.098,58 
	02/07/2012

	           4.219,88 
	03/07/2012

	              124,08 
	03/07/2012

	           2.259,05 
	03/07/2012

	       167.565,79 
	04/07/2012

	           2.200,00 
	10/07/2012

	         72.656,25 
	11/07/2012

	         12.991,40 
	13/07/2012

	         29.893,84 
	13/07/2012

	           2.200,00 
	13/07/2012

	         12.991,40 
	13/07/2012

	         72.293,00 
	16/07/2012

	           8.000,00 
	18/07/2012

	         10.035,00 
	18/07/2012

	         32.085,00 
	18/07/2012

	         12.049,28 
	01/08/2012

	         12.049,28 
	01/08/2012

	           6.171,00 
	01/08/2012

	           7.098,58 
	01/08/2012

	         12.049,28 
	01/08/2012

	         12.049,28 
	01/08/2012

	       167.565,79 
	03/08/2012

	         12.049,28 
	13/08/2012

	         12.049,28 
	13/08/2012

	         72.656,25 
	14/08/2012

	         77.519,00 
	15/08/2012

	         32.085,00 
	17/08/2012

	           2.200,00 
	20/08/2012

	         12.991,40 
	21/08/2012

	         10.035,00 
	22/08/2012

	         12.049,28 
	24/08/2012

	           8.000,00 
	28/08/2012

	           2.259,05 
	31/08/2012

	           4.219,88 
	31/08/2012

	              124,08 
	31/08/2012

	         72.656,25 
	04/09/2012

	       167.565,79 
	05/09/2012

	           2.200,00 
	11/09/2012

	         12.991,40 
	12/09/2012

	         78.390,00 
	14/09/2012

	         32.085,00 
	14/09/2012

	         12.049,28 
	18/09/2012

	         10.035,00 
	18/09/2012

	           2.200,00 
	19/09/2012

	           3.735,00 
	21/09/2012

	         27.273,42 
	21/09/2012

	         10.452,00 
	21/09/2012

	         11.985,00 
	21/09/2012

	         60.986,80 
	28/09/2012

	              336,00 
	28/09/2012

	         50.000,00 
	01/10/2012

	       167.565,79 
	03/10/2012

	           8.000,00 
	03/10/2012

	         72.656,25 
	05/10/2012

	         78.390,00 
	17/10/2012

	         10.035,00 
	18/10/2012

	         32.085,00 
	18/10/2012

	         12.991,40 
	18/10/2012

	           8.000,00 
	19/10/2012

	           2.200,00 
	29/10/2012

	       167.565,79 
	06/11/2012

	         72.656,25 
	08/11/2012

	         12.991,40 
	13/11/2012

	         11.872,09 
	14/11/2012

	         41.639,46 
	14/11/2012

	         78.390,00 
	20/11/2012

	         10.035,00 
	21/11/2012

	         32.085,00 
	21/11/2012

	           8.000,00 
	29/11/2012

	         72.656,25 
	05/12/2012

	         11.872,09 
	07/12/2012

	       167.565,79 
	07/12/2012

	         12.991,40 
	12/12/2012

	         78.390,00 
	12/12/2012

	           8.000,00 
	14/12/2012

	           2.200,00 
	14/12/2012

	         32.085,00 
	14/12/2012

	         78.390,00 
	14/12/2012

	         10.035,00 
	14/12/2012

	           3.000,00 
	20/12/2012

	       167.565,79 
	28/12/2012

	         32.085,00 
	29/12/2012

	           8.000,00 
	29/12/2012

	         29.893,84 
	29/12/2012

	         78.390,00 
	29/12/2012

	         10.035,00 
	29/12/2012

	         36.592,08 
	29/12/2012

	         72.656,25 
	29/12/2012

	           2.200,00 
	29/12/2012

	           2.259,05 
	30/12/2012

	              124,08 
	30/12/2012

	           4.219,88 
	30/12/2012

9.3.3. responsabilidade da Sra. Débora de Jesus Carvalho Pacheco Guimarães (CPF XXX.906.322-XX) :
	VALOR ORIGINAL (R$) 
	DATA DA OCORRÊNCIA

	12.991,40
	23/01/2013

	       159.600,00 
	24/01/2013

	       168.265,79 
	07/02/2013

	         12.991,40 
	18/02/2013

	         84.550,00 
	19/02/2013

	         10.035,00 
	19/02/2013

	         32.085,00 
	19/02/2013

	           8.000,00 
	26/02/2013

	         60.986,80 
	28/02/2013

	       218.265,79 
	04/03/2013

	         11.872,09 
	14/03/2013

	         12.991,40 
	14/03/2013

	         84.550,00 
	15/03/2013

	         11.872,09 
	15/03/2013

	         32.085,00 
	19/03/2013

	         10.035,00 
	19/03/2013

	           8.000,00 
	28/03/2013

9.4. aplicar aos Srs. Hailson Freitas Negrão (CPF XXX.396.342-XX) , João Roberto Mendes Cavalleiro de Macedo Filho (CPF XXX.252.572-XX) e Débora de Jesus Carvalho Pacheco Guimarães (CPF XXX.906.322-XX) , individualmente, a multa prevista no art. 57 da Lei 8.443/1992 c/c o art. 267 do Regimento Interno, nos valores especificados a seguir, com a fixação do prazo de quinze dias, a contar das notificações, para comprovarem, perante o Tribunal (art. 214, inciso III, alínea "a", do Regimento Interno) , o recolhimento das dívidas aos cofres do Tesouro Nacional, atualizadas monetariamente desde a data deste Acórdão até a dos efetivos recolhimentos, se forem pagas após o vencimento, na forma da legislação em vigor:
	Responsável
	Valor da multa (R$) 

	Hailson Freitas Negrão (CPF XXX.396.342-XX) 
	200.000,00

	João Roberto Mendes Cavalleiro de Macedo Filho (CPF XXX.252.572-XX) 
	300.000,00

	Débora de Jesus Carvalho Pacheco Guimarães (CPF XXX.906.322-XX) 
	100.000,00

9.5. autorizar, desde logo, nos termos do art. 28, inciso II, da Lei nº 8.443, de 1992, a cobrança judicial das dívidas, caso não atendidas as notificações;
9.6. enviar cópia deste Acórdão à Procuradoria da República no Estado do Pará, nos termos do § 3º do art. 16 da Lei 8.443/1992 c/c o § 7º do art. 209 do Regimento Interno do TCU, para adoção das medidas que entender cabíveis.

Tomada de contas especial instaurada, pelo Fundo Nacional de Saúde  FNS, em razão da não comprovação da boa e regular aplicação dos recursos do Sistema Único de Saúde  SUS repassados ao município de Muaná /PA, na modalidade fundo a fundo, nos exercícios de 1999, 2000, 2001, 2012 e 2013, ante a constatação de irregularidades em sua gestão financeira quando de auditoria do Departamento Nacional de Auditoria do SUS  Denasus

Primeira Câmara

Município Muaná/PA.

3. Responsáveis: Hailson Freitas Negrão (CPF XXX.396.342-XX); João Roberto Mendes Cavalleiro de Macedo Filho (CPF XXX.252.572-XX); Débora de Jesus Carvalho Pacheco Guimarães (CPF XXX.906.322-XX).

13.1. Ministros presentes: Walton Alencar Rodrigues (Presidente), Benjamin Zymler e Bruno Dantas.
13.2. Ministro-Substituto convocado: Augusto Sherman Cavalcanti (Relator).
13.3. Ministro-Substituto presente: Weder de Oliveira.

AUGUSTO SHERMAN

Adoto, como relatório, a instrução elaborada no âmbito da Secretaria de Controle Externo de Tomada de Contas Especial, que contou com a anuência dos dirigentes da unidade técnica e do representante do Ministério Público (Peças 74-77) :
"INTRODUÇÃO
1.	Trata-se de tomada de contas especial (TCE) instaurada pelo Fundo Nacional de Saúde (FNS) em desfavor dos Srs. Ed Wilson Dias e Silva (gestão de 1º/1/1998 a 31/12/2005) , Hailson Freitas Negrão (gestão de 2/1/2012 a 19/6/2012) ; João Roberto Mendes Cavalleiro de Macedo Filho (gestão de 20/6/2012 a 3l/12/2012) e Débora de Jesus Carvalho Pacheco Guimarães (gestão de 1º/1/2013 a 22/6/2016) , todos no cargo de secretários municipais de saúde de Muaná/PA, em razão de não comprovação da boa e regular aplicação de recursos do Sistema Único de Saúde (SUS) repassados ao município de Muaná/PA nos exercícios de 1999, 2000, 2001, 2012 e 2013, conforme constatado por auditoria promovida pelo Departamento Nacional de Auditoria do SUS (Denasus) junto ao referido município.
HISTÓRICO
2.	O processo originou-se das constatações contidas no Relatório de Auditoria 13.157 do Denasus (peça 2, p. 30-120) , realizada na Secretaria Municipal de Saúde de Muaná/PA com o objetivo de apurar o prejuízo causado ao erário pela referida Secretaria na gestão dos agentes responsáveis acima qualificados. A auditoria constatou dano ao erário de R$ 6.779.800,94  (peça 2, p. 118) , devido às seguintes irregularidades: 
	a)	falta de documentação comprobatória das despesas realizadas no período de 1999 a 2001, inerentes ao Programa de Agentes Comunitários de Saúde, no valor de R$ 372.897,61 (peça 2, p. 66) ; 
	b)	indisponibilidade de documentação que comprovaria as despesas realizadas no exercício de 2012, no montante de R$ 5.467.726,57 (peça 2, p. 66) ; e 
	c)	a documentação que comprovaria as despesas realizadas durante o 1º trimestre de 2013, no total de R$ 939.176,76, repassados pelo Ministério da Saúde, não foi disponibilizada para a equipe de auditoria (peça 2, p. 67) .
3. 	O detalhamento do débito realizado pelo Denasus consta da peça 2, p. 73-118.
4.	O Relatório Completo do Tomador de Contas 15/2017 (peça 1, p. 27-37) , acompanhando entendimento do Denasus, caracterizou a responsabilidade do Sr. Ed Wilson Dias e Silva, gestão de 1º/1/1998 a 31/12/2005, do Sr. Hailson Freitas Negrão, gestão de 2/1/2012 a 19/6/2012, do Sr. João Roberto Mendes Cavalleiro de Macedo Filho, gestão de 20/6/2012 a 31/12/2012, e da Sra. Débora de Jesus Carvalho Pacheco Guimarães, gestão de 1º/1/2013 a 22/6/2016, todos na condição de secretários municipais de saúde de Muaná/PA.
5.	O Relatório de Auditoria 325/2016 do Controle Interno (peça 1, p. 184-188) endossou as conclusões contidas no Relatório de Tomada de Contas Especial. 
6.	Diante disso, a Secretaria de Controle Interno certificou a irregularidade das contas (peça 1, p. 189) , acompanhado do parecer do dirigente do órgão de controle interno (peça 1, p. 190) , tendo o Ministro de Estado da Saúde, Sr. Ricardo Barros, registrado o conhecimento das conclusões daquele órgão de controle interno (peça 1, p. 191) . A responsabilização foi devidamente inscrita no Siafi (peça 1, p. 103) .
7.	A presente tomada de contas especial foi autuada no TCU em 21/6/2017, dando início à fase externa da TCE.
8.	Na instrução precedente (peça 33) , foram propostas as seguintes citações:
a) realizar a citação do Sr. Hailson Freitas Negrão  (CPF XXX.396.342-XX) , ex-secretário municipal de saúde de Muaná/PA, gestão de 2/1/2012 a 19/6/2012, para que, no prazo de quinze dias, apresentasse alegações de defesa e/ou recolhesse aos cofres do FNS as quantias indicadas, atualizadas monetariamente a partir das respectivas datas até o efetivo recolhimento, abatendo-se na oportunidade a quantia eventualmente ressarcida, na forma da legislação em vigor, em decorrência da não comprovação das despesas realizadas com recursos repassados pelo MS, de 5/1/2012 a 15/6/2012, o que propiciou o consequente débito, com infração ao dever legal de prestar contas;
Ocorrência: ausência de apresentação dos documentos relativos à execução das despesas realizadas com os recursos financeiros recebidos do MS, de 5/1/2012 a 15/6/2012, no valor total de R$ 2.200.637,44;
Normativo legal infringido: art. 70, parágrafo único, da Constituição Federal, c/c o artigo 93 do Decreto Lei 200/1967, artigo 66 do Decreto 93.872/1986, artigo 11 do Decreto 1.651/1995 e artigo 50, § 2º da PT/GM/MS/204 de 29/1/2007;
b) realizar a citação do Sr. João Roberto Mendes Cavalleiro de Macedo Filho  (CPF XXX.252.572-XX) , ex-secretário municipal de saúde de Muaná/PA, gestão de 20/6/2012 a 31/12/2012, para que, no prazo de quinze dias, apresentasse alegações de defesa e/ou recolhesse aos cofres do FNS as quantias indicadas, atualizadas monetariamente a partir das respectivas datas até o efetivo recolhimento, abatendo-se na oportunidade a quantia eventualmente ressarcida, na forma da legislação em vigor, em decorrência da não comprovação das despesas realizadas com recursos repassados pelo MS, de 20/6/2012 a 31/12/2012, o que propiciou o consequente débito, com infração aos dever legal de prestar contas;
Ocorrência: ausência de apresentação dos documentos relativos à execução das despesas realizadas com os recursos financeiros recebidos do MS, de 20/6/2012 a 31/12/2012, no valor total de R$ 3.267.089,13;
Normativo legal infringido: art. 70, parágrafo único, da Constituição Federal, c/c o artigo 93 do Decreto Lei 200/1967, artigo 66 do Decreto 93.872/1986, artigo 11 do Decreto 1.651/1995 e artigo 50, § 2º da PT/GM/MS/204 de 29/1/2007
c) realizar a citação da Sra. Débora de Jesus Carvalho Pacheco Guimarães  (CPF XXX.906.322-XX) , ex-secretária municipal de saúde de Muaná/PA, gestão de 1º/1/2013 a 22/6/2016, para que, no prazo de quinze dias, apresentasse alegações de defesa e/ou recolhesse aos cofres do FNS as quantias indicadas, atualizadas monetariamente a partir das respectivas datas até o efetivo recolhimento, abatendo-se na oportunidade a quantia eventualmente ressarcida, na forma da legislação em vigor, em decorrência da não comprovação das despesas realizadas com recursos repassados pelo MS, no 1o trimestre de 2013, o que propiciou o consequente débito, com infração aos dever legal de prestar contas;
Ocorrência: ausência de apresentação dos documentos relativos à execução das despesas realizadas com os recursos financeiros recebidos do Ministério da Saúde, no 1o trimestre de 2013, no valor total de R$ 939.176,76;
Normativo legal infringido: art. 70, parágrafo único, da Constituição Federal, c/c o artigo 93 do Decreto Lei 200/1967, artigo 66 do Decreto 93.872/1986, artigo 11 do Decreto 1.651/1995 e artigo 50, § 2º da PT/GM/MS/204 de 29/1/2007.
9. 	Merece ser destacado, em relação ao Sr. Ed Wilson Dias e Silva, que, decorridos mais de dez anos desde a data da ocorrência do dano até a primeira notificação pela autoridade administrativa competente, realizada em 2013 (peça 1, p. 33) , entendeu-se inoportuna citação deste responsável, porquanto o Tribunal tem reconhecido que o longo tempo decorrido torna difícil a observância do devido processo legal sob a perspectiva material, podendo-se aplicar ao caso o disposto nos arts. 6.º, inciso II, e 19 da Instrução Normativa TCU 71/2012.
10. 	Logo, não se revelava oportuno, e nem razoável, neste caso específico, o prosseguimento da TCE em relação ao Sr. Ed Wilson Dias e Silva, em face do extenso período de tempo decorrido, o que dificultava o exercício do contraditório e da ampla defesa.
11. 	Assim, foram expedidos os seguintes ofícios de citação aos responsáveis:
Quadro 1 - Ofícios de citação remetidos aos responsáveis
	Destinatário 
	Ofício Sec-SP
	Data
	Peça
	Resultado
	Peça

	Hailson Freitas Negrão
	0126/2019
	30/1/2019
	38
	Devolvido
	42

	João Roberto M. C. de Macedo Filho
	0127/2019
	30/1/2019
	39
	Entregue
	41

	Débora de Jesus C. Pacheco Guimarães
	0128/2019
	30/1/2019
	40
	Entregue
	48

	Hailson Freitas Negrão
	0578/2019
	18/3/2019
	44
	Devolvido
	49/50

	Débora de Jesus C. Pacheco Guimarães
	0628/2019
	21/3/2019
	45
	Entregue
	53

	Hailson Freitas Negrão
	0629/2019
	21/3/2019
	46
	Devolvido
	52

	Hailson Freitas Negrão
	4801/2019
	27/6/2019
	61
	Entregue
	62

Fonte: peças do processo
12. 	Todos os responsáveis acima foram regularmente citados, conforme demonstram os retornos dos Avisos de Recebimento juntados às peças 41, 48, 53 e 62. 
13. 	O Sr. Hailson Freitas Negrão, por intermédio de advogado constituído nos autos, apresentou alegações de defesa em 29/8/2019 (peça 67) . A Sra. Débora de Jesus C. Pacheco Guimarães apresentou suas alegações de defesa em 24/6/2019 (peça 55) . O Sr. João Roberto M. C. de Macedo Filho não atendeu à citação do Tribunal, incidindo em revelia, nos termos do art. 12, § 3º, da Lei 8.443/1192.
ANÁLISE DOS PRESSUPOSTOS DE PROCEDIBILIDADE DA IN/TCU 71/2012
Verificação de Eventual Prejuízo ao Contraditório e Ampla Defesa
14. 	Verifica-se que não há prejuízo ao contraditório e ampla defesa, uma vez que não houve o transcurso de mais de dez anos desde o fato gerador sem que tenha havido a notificação dos responsáveis pela autoridade administrativa federal competente (art. 6º, inciso II, c/c art. 19 da IN/TCU 71/2012, modificada pela IN/TCU 76/2016) , pois os recursos transferidos e as despesas impugnadas referem-se aos exercícios de 2012 e 2013, e os responsáveis foram notificados sobre as irregularidades pela autoridade administrativa competente conforme descrito no Relatório Completo do Tomador de Contas Especial 15/2017 (peça 1, p. 27-37) . Ressalte-se, contudo, que em relação ao responsável Sr. Ed Wilson Dias e Silva, conforme discorrido no item 9 retro, decorreu período de mais de dez anos desde a data da ocorrência do dano até a primeira notificação pela autoridade administrativa competente, motivo pelo qual entendeu-se por não realizar a respectiva citação.
Valor de Constituição da TCE
15. 	Verifica-se, também, que o valor atualizado do débito apurado (sem juros) em 1º/1/2017 era de R$ 8.702.186,47 (peça 70) , portanto superior ao limite mínimo de R$ 100.000,00, na forma estabelecida conforme os arts. 6º, inciso I, e 19 da IN/TCU 71/2012, modificada pela IN/TCU 76/2016.
VERIFICAÇÃO DA EXISTÊNCIA DE OUTROS DÉBITOS
16. 	Em atenção ao comando contido no item 9.4 do Acórdão 1772/2017-TCU-Plenário, de relatoria do Exmo. Ministro-Substituto Augusto Sherman Cavalcanti, e em atendimento ao disposto no art. 6º, § 1º, da Instrução Normativa TCU 71/2012, informa-se que não foi constatada a existência de outros débitos imputáveis aos responsáveis arrolados nestes autos:
EXAME TÉCNICO
Esgotamento da via administrativa do Ministério da Saúde para ressarcimento do dano
17.	Preliminarmente, oportuno consignar que, nos termos do art. 23, § 1º, do Decreto 7.827/2012, que regulamenta a Lei Complementar 141/2012, e item 9.3.5.2 do Acórdão 1072/2017-TCU-Plenário (Relator Min. Bruno Dantas) , foram esgotadas, na via administrativa de controle interno do Ministério da Saúde, as medidas para ressarcimento do dano, conforme notificações aos responsáveis descritas à peça 1, p. 33-34.
Caracterização das irregularidades geradoras do dano ao erário
18.	De acordo com os elementos contidos neste processo, a instauração da presente TCE foi motivada por irregularidades constatadas pelo Denasus em auditoria realizada no município de Muaná/PA em abril/2013, tendo sido emitido o Relatório 13.157 em 1º/7/2013.
19. 	A auditoria em questão foi realizada por solicitação do Ministério Público Federal/ Procuradoria da República no Pará, para fins de instruir o Inquérito Policial 614/2005-SR/DPF/PA, instaurado para apurar suposta malversação de recursos públicos federais repassados pelo MS à Prefeitura de Muaná/PA para a realização de políticas públicas naquele município (peça 1, p. 184) .
20. 	As constatações apontadas no RA 13.157/Denasus foram assim expressas:
Constatação 256853: falta de documentação comprobatória das despesas realizadas no período de 1999 a 2001, inerentes ao Programa de Agentes Comunitários de Saúde, no valor de R$ 372.897,61. (peça 2, p. 66) 
Evidência: A documentação comprobatória das despesas realizadas no custeio do então Programa de Agentes Comunitários de Saúde, com recursos repassados pelo Ministério da Saúde/Fundo Nacional de Saúde, assim contemplados: exercício 1999 (R$ 101.933,34) ; 2000 (R$ 149.964,67) e 2001 (R$ 120.999,60) , perfazendo um total de R$ 372.897,61 (...) , não foi disponibilizada à equipe de auditoria pela atual gestão, em descumprimento ao disposto no Parágrafo Único do art. 70 da Constituição Federal/1988, combinado com o artigo 11 do Decreto Federal n. 1.651/95. A situação referida resultará em proposição de devolução dos recursos repassados pelo Ministério da Saúde/Fundo Nacional de Saúde, conforme planilha anexa. (peça 2, p. 66) 
Constatação 256855: Indisponibilidade de documentação que comprove as despesas realizadas no exercício de 2012 no montante de R$ 5.467.726,57. (peça 2, p. 66) 
Evidência: No exercício de 2012, para o desenvolvimento de ações e serviços de saúde, o Ministério da Saúde/Fundo Nacional de Saúde transferiu para o município de Muaná o montante de R$ 5.467.726,57 (...) , cuja documentação comprobatória das despesas não foi disponibilizada à equipe de auditoria, contrariando o disposto no Parágrafo Único do art. 70 da Constituição Federal/1988, combinado com o artigo 11 do Decreto Federal n. 1.651/95, resultando em proposição de devolução dos recursos financeiros repassados, conforme planilha anexa. (peça 2, p. 66) 
Constatação 256857: A documentação que comprova as despesas realizadas durante o 1o trimestre de 2013, no total de R$ 939.176,76 e repassados pelo Ministério da Saúde, não foi disponibilizada para a equipe de auditoria. (peça 2, p. 66) 
Evidência: Em descumprimento ao estabelecido no Parágrafo Único do art. 70 da Constituição Federal/1988, combinado com o artigo 11 do Decreto Federal n. 1.651/95, a Secretaria Municipal de Saúde de Muaná não disponibilizou à equipe de auditoria, no prazo previsto, a documentação comprobatória das despesas realizadas no 1º trimestre de 2013, no valor de R$ 939.176,76 (....) , resultando em proposição de devolução dos recursos financeiros repassados, conforme planilha anexa. (peça 2, p. 66) 
21. 	As três constatações acima apresentam como característica comum o fato de não terem sido apresentadas aos auditores do Denasus os documentos comprobatórios das despesas realizadas. A menção ao Decreto Federal 1.651, de 28/9/1995, decorre do fato de o mesmo regulamentar o Sistema Nacional de Auditoria no âmbito do SUS. O art. 11 deste Decreto obriga os participantes de SUS a fornecer toda informação solicitada pelo sistema de auditoria do SUS. In verbis, 
Art. 11 Os órgãos do SUS e as entidades privadas, que dele participarem de forma complementar, ficam obrigados a prestar, quando exigida, ao pessoal em exercício no SNA e à Comissão Corregedora, toda informação necessária ao desempenho das atividades de controle, avaliação e auditoria, facilitando-lhes o acesso a documentos, pessoas e instalações.
22. 	A rigor, a ausência das informações requeridas não gera, de imediato, dano ao erário, mas é forma indireta de potencializar o dano, na medida que dificulta, quando não obsta, a apuração de possíveis dano. O dano em si, decorre da falta de comprovação das despesas realizadas, as quais, pelo fato de serem despesas públicas, devem passar pelas três fases previstas na Lei 4.320/1964, quais sejam, as fases de empenho, liquidação e pagamento, cujas fases devem estar demonstradas em processos administrativos de pagamento de despesas.
23. 	Nos termos da Lei 4.320/1964, o empenho de despesa é o ato que cria para o Estado a obrigação de pagamento; a liquidação da despesa consiste na verificação do direito adquirido pelo credor de receber o pagamento; e este consiste na entrega do numerário ao credor. O art. 63 desta lei estabelece as condições para a regular liquidação da despesa. 
24. 	Assim, para ser considerada regular, a despesa pública deve estar registrada em processo administrativo de pagamento e obedecer estritamente aos comandos dos art. 62 e 63, §§ 1º e 2º, da Lei 4.320/1964. Portanto, a regularidade do pagamento com recursos públicos somente é assegurada com a observância dos procedimentos prévios de liquidação e empenho da despesa fixados nos arts. 60 a 64 da mencionada Lei e demais normas regentes.
25. 	Não tendo sido entregue aos auditores do Denasus os documentos que comprovariam a realização das despesas mencionadas nas constatações apontadas no RA 13.157/Denasus, presume-se irregulares tais despesas porque afrontaram o disposto nos art. 62 e 63 da Lei 4.320/1964.
26. 	Ressalte-se que todas ocorrências se referem à falta de documentação comprobatória das despesas, como descrito no RA 13.157/Denasus (peça 2, p. 30-120) .
27. 	Na seara do Direito Financeiro, é cediço que cabe ao responsável demonstrar, por meio da documentação exigida na legislação de regência, a boa e regular aplicação dos recursos públicos federais geridos, em obediência ao disposto nos arts. 70, parágrafo único, da Constituição Federal, 93 do Decreto-Lei 200/1967 e 66 e 145 do Decreto 93.872/1986. 
28.	Ante esse arcabouço normativo, os gestores aqui responsabilizados deveriam comprovar que os pagamentos foram precedidos do devido atesto, liquidação e empenho, em respeito à legislação pátria, com respaldo em documentos hábeis a comprovar a despesa (notas fiscais, planilhas, fichas de controle de estoque etc.) .
Individualização das Condutas
29.		Cabe ressaltar que a responsabilização dos agentes públicos integrantes da relação processual desta TCE é compatível com o entendimento firmado pelo TCU no item 9.3.3 do Acórdão 1072/2017-TCU-Plenário, de relatoria do Ministro Bruno Dantas, segundo o qual o dano ao erário deve ser restituído ao FNS pelos gestores: 
9.3.3. tratando-se de débito decorrente de dano ao erário propriamente dito, cabe ao gestor responsável pela irregularidade a obrigação de devolver os recursos, visto que, nessas situações, não há evidências de que eles tenham sido aplicados em prol de alguma finalidade pública, devendo a recomposição ser feita ao Fundo Nacional de Saúde, em respeito ao disposto no art. 2º, inciso VII, do Decreto 3.964/2001 combinado com o art. 33, § 4º, da Lei 8.080/1990.
30.	Considerando os ilícitos acima identificados, a imputação de responsabilidade atende aos pressupostos estabelecidos na jurisprudência desta Corte de Contas. Com efeito, há elementos para individualizar as condutas, o nexo de causalidade entre estas e as irregularidades geradoras do dano e está caracterizada a atuação, no mínimo culposa, dos responsáveis, conforme resumido na matriz de responsabilização anexa a esta instrução e a seguir demonstrado.
31.	Conforme apontado pelo Tomador de Contas, a responsabilidade pela ausência de comprovação da regularidade de aplicação dos recursos nas unidades de saúde deve incidir sobre os secretários municipais de saúde. Cumpre observar que, conforme disposto no art. 9º, caput e inciso III, da Lei n. 8.080/1990, é competência do secretário municipal de saúde a gestão do SUS na esfera municipal.
32.	No caso em tela, a equipe de auditoria registrou (constatações 256855 e 256857) que o gerenciamento do Fundo Municipal de Saúde (FMS) de Muaná/PA, no período de gestão analisado, foi executado pelos secretários municipais de saúde, conforme evidenciado nos documentos relativos à execução de despesas referentes ao exercício de 2012 e ao primeiro trimestre do exercício de 2013..
33.	Em primeira análise, portanto, encontram-se elementos probatórios nos autos que autorizam a responsabilização do Srs. Hailson Freitas Negrão (gestão de 2/1/2012 a 19/6/2012) e João Roberto Mendes Cavalleiro de Macedo Filho (gestão de 20/6/2012 a 3l/12/2012) e da Sra. Débora de Jesus Carvalho Pacheco Guimarães (gestão de 1º/1/2013 a 3/2/2017) pelos débitos relativos aos recursos transferidos pelo FNS ao FMS de Muaná/PA nos exercícios de 2012 e 2013/1º Trimestre.  
Alegações de defesa da Sra. Débora de Jesus Carvalho Pacheco Guimarães
34. 	A Sra. Débora Guimarães apresentou alegações de defesa (peça 55) que podem ser assim resumidas:
	a) a documentação solicitada fora enviada para o Tribunal de Contas dos Municípios do Pará (TCM/PA) e para o bem da verdade e com o intuito de sanear a pendência, e cumprir ao disposto acima, encaminha, em anexo, a documentação relativa a execução das despesas realizadas com os recursos financeiros repassados pelo MS, no 1º trimestre de 2013 (peça 55, p. 2) ;
	b) encaminhou a prestação de contas do 1º quadrimestre, de acordo com a Instrução Normativa 01/2009 do TCM-PA, que regulamenta que a prestação de contas seja quadrimestral, com os anexos Parecer do Conselho Municipal de Saúde, Resolução do CMS, Ficha de Protocolo de Prestação de Contas no TCM-PA e Decreto de Exoneração do Cargo de Secretária Municipal de Saúde de Muaná (peça 55, p. 2) ;
	c) os pagamentos das despesas realizadas com FOLPAG (em anexo) , foram registradas contabilmente na Conta Corrente 526.125-2, Banco Bradesco (extratos em anexo) , a qual é utilizada com esta finalidade (peça 55, p. 3) ;
	d) os valores correspondentes à quitação das referidas Folhas de Pagamento foram transferidos das contas de origem (CEF) para a conta mantida no Banco Bradesco, observando o respectivo valor transferido. Entretanto, por um equívoco de lançamento contábil, quando do pagamento de cada FOLPAG, deveria ser lançado na conta de origem, mas o registro foi realizado na conta de destino, prejudicando, assim, a conciliação financeira desta conta cuja destinação é exclusiva para o pagamento de FOLPAG (peça 55, p. 3) ;
	e) apesar deste equivoco de lançamento contábil, a partir deste esclarecimento, na Prestação de Contas fica evidenciado a utilização correta do recurso recebido pelo Fundo Municipal de Saúde, cuja a transferência financeira registrada, demonstra a aplicação do mesmo com Folhas de Pagamento dos servidores lotados no FMS de Muaná (peça 55, p. 3-4) .
Análises
35. 	As alegações de defesa apresentadas pela Sra. Débora não são suficientes para justificar os débitos apontados no Ofício de citação 0628/2019-TCU/Sec-SP, de 21/3/2019 (peça 45) . Embora a referida Sra. tenha apresentado vários documentos anexos às suas alegações de defesa, não foi possível identificar nestes documentos evidências que pudessem comprovar, minimamente, que os valores contestados se referiam a despesas comprovadamente realizadas.
36. 	Não há, por exemplo, justificativas para as despesas de R$ 12.991,40 ocorridas em 23/1, 18/2 e 14/3/2013. Nem para a despesa de R$ 159.600,00, de 24/1/2013. Aliás, não há justificativa para nenhum dos valores apontados no anexo do Ofício 0628/2019-TCU/Sec-SP.
37.	Não é despiciendo lembrar que o RA 13.157/Denasus apresenta a individualização de todos os débitos apontados no ofício de citação à responsável. O débito de R$ 12.991,40, de 23/1/2013 (peça 2, p. 114) , por exemplo, decorre da emissão de ordem bancária (OB) cuja destinação é desconhecida. O valor de R$ 126.670,00, de 19/2/2013 (peça 2, p. 115) , constitui-se da soma de três OBs desta data, de R$ 84.550,00 + R$ 32.085,00 + R$ 10.035,00. Como não houve a apresentação de documentos capazes de comprovar a realização das despesas pagas com esses valores, presume-se que as despesas são irregulares.
38. 	Ademais, também não há evidências de que os valores de débito apontados tenham sido aplicados para quitação de folhas de pagamentos, uma vez não há, nos documentos apresentados, folhas de pagamentos com os mesmos valores.  
39. 	Por isso, as alegações de defesa apresentadas pela Sra. Débora de Jesus Carvalho Pacheco Guimarães não devem ser acolhidas pelo Tribunal. Consequentemente, a responsável deve ter as contas julgadas irregulares, ser condenada a restituir o valor do dano ao FNS, atualizado monetariamente e acrescido dos juros de mora e ainda ser apenada com a multa prevista no art. 57 da Lei 8.443/1992.
Alegações de defesa do Sr. Hailson Freitas Negrão
40. 	O Sr. Hailson Freitas Negrão apresentou alegações de defesa (peca 67) que podem ser assim sintetizadas:
	a) os atos e fatos a que se refere o Oficio 4801/2019-TCU/Secex-TCE ocorreram há mais de sete anos, estando, tanto o Suplicante, quanto os membros da Comissão de Licitação daquele exercício financeiro, afastados dos cargos respectivos desde o final de junho/2012, sendo de ser reconhecida a prescrição de qualquer ação punitiva do Estado, a uma, em decorrência do tempo e, a duas, pela inexistência de desvio de recursos públicos, mas tão somente de irregularidades formais, tardiamente apontadas (peça 67, p. 2) ;
	b) por oportuno, faz-se juntada da movimentação dos empenhos, com a efetiva liquidação de cada empenho, onde se verifica todas as despesas realizadas durante a gestão do Requerente junto a Secretaria de Saúde do Município de Muaná, que evidencia a comprovação de cada serviço contratado (peça 67, p. 3) ;
	c) não tem o Suplicante como demonstrar, nessa fase processual, em presença do retardamento de documentos em poder da Prefeitura, a notória especialidade dos contratos especificadamente ao tempo de cada contratação, o que efetivamente foi feito, como deve constar dos arquivos da Prefeitura Municipal de Muaná/PA, aos quais não teve acesso dentro do tempo que lhe foi assinado. Todavia, pelos documentos que se junta a esta Súplica, essa notoriedade, demonstrada na época, fica comprovada (peça 67, p. 3) ;
	d) por fim, espera o reconhecimento da prescrição, como também o afastamento de qualquer mácula que possa vir a ferir sua integridade moral como gestor público do Município de Muaná/PA, na condição de secretário municipal de saúde, no período entre janeiro e junho de 2012 (peça 67, p. 3) .
Análises
41. 	A alegação de prescrição não pode ser acolhida porque vai de encontro à jurisprudência do TCU que, por ora, é uníssona em afirmar a imprescritibilidade das ações de ressarcimento movidas pelo Estado contra os agentes causadores de danos ao erário. Esta matéria já se encontra pacificada no âmbito deste Tribunal, em consonância com o Supremo Tribunal Federal (STF) no julgamento do Mandado de Segurança 26.210-9/DF, em 04/09/2008, e conforme a Súmula-TCU 282. 	Logo, não há razão para acolher os argumentos apresentados. 
42. 	A propósito, veja-se extrato do voto condutor do Acórdão 2506/2019-TCU-Plenário, proferido pelo ministro relator Benjamin Zymler, acerca de alegação da prescrição do prazo para instauração de TCE:
12. Quanto à alegação da prescrição da pretensão ressarcitória, registro que esta Corte de Contas possui entendimento consolidado de que as ações de ressarcimento movidas contra os agentes causadores de prejuízo ao erário são imprescritíveis, por determinação constitucional. Veja-se a respeito a parte dispositiva do Acórdão 2709/2008-TCU-Plenário, proferido em uniformização de jurisprudência:
'9.1. deixar assente no âmbito desta Corte que o art. 37 da Constituição Federal conduz ao entendimento de que as ações de ressarcimento movidas pelo Estado contra os agentes causadores de danos ao erário são imprescritíveis, ...'
13. Esse entendimento é corroborado pelo Supremo Tribunal Federal - STF, que ao interpretar o art. 37, § 5º, da Constituição Federal, firmou a tese da imprescritibilidade das ações de reparação de dano movidas pelo Estado (Mandado de Segurança 26.210/2008, de relatoria do ministro Ricardo Lewandowski) .
14. É certo que, em data mais recente, o STF alterou a abrangência desse entendimento no julgamento do Recurso Extraordinário 669.069 (Rel. Min. Teori Zavascki, julgado em 3/2/2016) , em que se discutiu o prazo de prescrição da pretensão ao ressarcimento por danos causados ao erário por ilícito civil. Na ocasião, fez-se assente que: 'É prescritível a ação de reparação de danos à Fazenda Pública decorrente de ilícito civil.'
15. Entretanto, essa decisão não tem reflexo nos processos em curso no Tribunal de Contas da União, que decorrem de infrações a normas de direito público e não ao direito privado (veja-se Acórdãos Plenário 1.844/2019 e 185/2019 e 2.234/2019 da Primeira Câmara) .
43. 	Quanto ao dano ao erário, as alegações de defesa apresentadas pelo Sr. Hailson Freitas, acompanhadas da documentação juntada à peça 67, não são suficientes para justificar os débitos apontados no Ofício de citação 4801/2019-TCU/Sec-SP, de 27/6/2019, juntado à peça 45. Nessa documentação, que seriam Movimentações de Empenho, de janeiro a junho/2012, não foi possível encontrar evidências que pudessem comprovar, minimamente, que os valores informados no ofício de citação se referiam a despesas comprovadamente realizadas.
44. 	O débito de R$ 65.557,67, em 5/1/2012 (peça 2, p. 82) , por exemplo, decorrente de emissão de OB e apontado no ofício de citação ao responsável (peça 61, p. 5) , não encontra correspondente nas Movimentações de Empenho juntadas pelo Sr. Hailson. Da mesma forma, os débitos de R$ 167.565,79, de 6/2, de 5/3, de 4/4, de 4/5 e de 6/5/6/2012 também não encontram correspondentes nos documentos juntados pelo ex-gestor municipal. Não havendo a apresentação de documentos capazes de comprovar a realização das despesas pagas com esses valores, presume-se que as despesas são irregulares.
45. 	Também não há evidências de que os valores de débito apontados tenham sido aplicados para quitação de folhas de pagamentos, uma vez não há, nos documentos apresentados, folhas de pagamentos com os mesmos valores.  
46. 	Por isso, as alegações de defesa apresentadas pelo Sr. Hailson Freitas Negrão não devem ser acolhidas pelo Tribunal. Consequentemente, este responsável deve ter as contas julgadas irregulares, ser condenado a restituir o valor do dano ao FNS, atualizado monetariamente e acrescido dos juros de mora e ainda ser apenado com a multa prevista no art. 57 da Lei 8.443/1992. 
Revelia do Sr. João Roberto Mendes Cavalleiro de Macedo Filho
47. 	Regularmente citado em 13/2/2019, conforme demonstra o retorno do AR (peça 41) , o Sr. João Roberto Mendes Cavalleiro de Macedo Filho não compareceu aos autos. Operam-se, portanto, os efeitos da revelia, dando-se prosseguimento ao processo, nos termos do art. 12, § 3º, da Lei 8.443/1992.
48. 	Nos processos do TCU, a revelia não leva à presunção de que seriam verdadeiras todas as imputações levantadas contra os responsáveis, diferentemente do que ocorre no processo civil, em que a revelia do réu opera a presunção da verdade dos fatos narrados pelo autor. Dessa forma, a avaliação da responsabilidade do agente não pode prescindir da prova existente no processo ou para ele carreada.
49. 	Ao não apresentar sua defesa, o responsável deixou de produzir prova da regular aplicação dos recursos sob sua responsabilidade,  em afronta  às normas  que  impõem  aos gestores  públicos  a obrigação legal de apresentar os documentos que demonstrem  a correta utilização  das verbas públicas,  em observância ao contido no art. 93 do Decreto-Lei 200/67: 'Quem quer que utilize dinheiros públicos terá de justificar seu bom e regular emprego na conformidade das leis, regulamentos e normas emanadas das autoridades administrativas  competentes.'
50. 	Configurada a revelia frente à citação deste Tribunal e inexistindo comprovação da boa e regular aplicação dos recursos transferidos, considerados os elementos existentes nos autos, não resta alternativa senão dar seguimento ao processo proferindo julgamento sobre os elementos até aqui presentes, que conduzem à irregularidade de suas contas.
51. 	Em se tratando de processo em que a parte interessada não se manifestou acerca das irregularidades imputadas, não há elementos para que se possa efetivamente aferir e reconhecer a ocorrência de boa-fé na conduta do responsável, podendo este Tribunal, desde logo, proferir o julgamento de mérito pela irregularidade das contas, conforme combinação dos §§ 2º e 6º do art.  202 do Regimento Interno do TCU.
52. 	Esse entendimento está amparado nos Acórdão 133/2015-TCU-Primeira Câmara, rel. Bruno Dantas; 2.455/2015-1ª Câmara, rel. Bruno Dantas; 3.604/2015-TCU-1ª Câmara, rel. Bruno Dantas; 5.070/2015-2ª Câmara, rel. André de Carvalho; 2.424/2015-TCU-Plenário, rel.  Benjamin Zymler; 3.542/2019-TCU-1ª Câmara, rel. Vital do Rego; 2.848/2019-TCU-1ª Câmara, rel. Marcos Bemquerer; 697/2019-TCU-Plenário, rel. Walton Alencar e 294/2019-TCU-2ª Câmara, rel. Augusto Nardes.
53. 	Assim, com fundamento nos art. 16, inciso III, alínea b, c/c o art. 209, inciso II, do RI/TCU, as presentes contas do Sr. João Roberto Mendes Cavalleiro de Macedo Filho devem ser julgadas irregulares, com a condenação em débito e com aplicação da multa prevista no art. 57 da Lei 8.443/1992.
Exclusão Processual do Sr. Ed Wilson Dias e Silva
54. 	Conforme apontado em instrução anterior, presente TCE somente foi instaurada em 2017 (peça 1, p. 28) , dezesseis anos após a ocorrência dos débitos atribuídos ao Sr. Ed Wilson Dias e Silva. A instauração tardia de TCE sabidamente dificulta o exercício do contraditório e da ampla defesa para os jurisdicionados, e, além disso, gera sentimento de insegurança jurídica, incompatível com os primados da Justiça e do Estado Democrático de Direito (peça 8, p. 3) .
55. 	Desse modo, em relação ao Sr. Ed Wilson Dias e Silva, decorridos mais de dez anos desde a data da ocorrência do dano até a primeira notificação pela autoridade administrativa competente, realizada em 2013 (peça 1, p. 33) , inoportuno o chamamento desse responsável, porquanto o Tribunal tem reconhecido que o longo tempo decorrido torna difícil a observância do devido processo legal sob a perspectiva material, podendo-se aplicar ao caso o disposto nos arts. 6.º, inciso II, e 19 da Instrução Normativa TCU 71/2012, que dispensa a instauração da TCE.
56. 	Assim, não se revelava oportuno e nem razoável, neste caso específico, o prosseguimento da TCE em relação ao Sr. Ed Wilson Dias e Silva, em face do extenso período de tempo decorrido, o que dificulta o exercício do contraditório e da ampla defesa. Por isso, não foi proposta a citação do Sr. Ed Wilson na instrução precedente.
57. 	Verifica-se que houve o transcurso de mais de dez anos desde os fatos geradores sem que tivesse havido a notificação do responsável pela autoridade administrativa federal competente (art. 6º, inciso II, c/c art. 19 da IN-TCU 71/2012, modificada pela IN-TCU 76/2016) , uma vez que as despesas não comprovadas referem-se aos exercícios de  1999 a 2001, e o responsável foi notificado sobre as irregularidades pela autoridade administrativa competente, pela primeira vez, somente em 7/6/2013, conforme descrito no Relatório Completo do Tomador de Contas Especial (peça 1, p. 33) .
58. 	Nesse caso concreto, o decurso de prazo de mais de doze anos entre a realização das despesas não comprovadas e a notificação do responsável, constitui, em tese, prejuízo ao contraditório e à ampla defesa, haja vista que o Sr. Ed Wilson teria extrema dificuldade em comprovar as despesas irregularmente realizadas no âmbito da SMS de Muaná/PA nos exercícios de 1999 a 2001 e exigir dele comprovantes dessas despesas foge ao razoável.
59. 	Em caso de decurso de prazo superior a dez anos, a IN TCU 71/2012, art. 6º, inciso II, faculta a dispensa da instauração da TCE:
	II	- houver transcorrido prazo superior a dez anos entre a data provável de ocorrência do dano e a primeira notificação dos responsáveis pela autoridade administrativa competente;
60. 	Além de previsão normativa de dispensa de instauração, ou de arquivamento para TCE ainda sem citação válida, que vem a ser o caso do Sr. Ed Wilson, a jurisprudência do TCU tem permitido o arquivamento de TCE quando tiver decorrido prazo superior a dez anos entre a ocorrência do fato e notificação do responsável, associado com indícios de efetivo prejuízo à defesa do responsável, a exemplo do Acórdão 7069/2019-TCU-Segunda Câmara, Rel. Min. Vital do Rego, cujo excerto do voto se transcreve:
Acompanho o entendimento do douto Parquet no sentido de que o caso em análise se enquadra à regra jurisprudencial que vem sendo adotada pelo TCU, segundo a qual a eventual instauração da TCE, ou a citação do responsável, após o decurso de mais de 10 anos dos fatos impugnados, sugere prejuízo ao exercício da ampla defesa e do contraditório aos responsáveis, de modo a macular os pressupostos de constituição e de desenvolvimento válido e regular do processo. Cito nesse sentido, os Acórdão 3778/2018-TCU-Segunda Câmara, do Relator Min. José Múcio Monteiro, e 1.016/2018-TCU-1ª Câmara, Relator Min. Augusto Sherman.
61. 	Dessa forma, o caso concreto se subsome à regra jurisprudencial que vem sendo adotada pelo TCU, segundo a qual a eventual instauração da TCE, ou a citação do responsável, após o decurso de mais de dez anos dos fatos impugnados pressupõe prejuízo ao exercício da ampla defesa e do contraditório aos responsáveis imputados, de modo a macular os pressupostos de constituição e de desenvolvimento válido e regular do processo (Acórdão 20385/2011-TCU-Primeira Câmara, Relator Min. José Múcio Monteiro, Acórdão 3778/2018-TCU-Segunda Câmara, Relator Min. José Múcio Monteiro; Acórdão 1016/2018-TCU-Primeira Câmara, Relator Min. Augusto Sherman) .
62. 	Assim, por analogia aos termos do art. 6.º, inciso II, da IN/TCU 71/2012, e em concordância com a jurisprudência do TCU, o Sr.  Ed Wilson Dias e Silva pode ser excluído da relação processual constituída na presente TCE.
Verificação do Prazo de Prescrição da Pretensão Punitiva
63.	Observa-se não ter ocorrido a prescrição da pretensão punitiva por parte do TCU que, nos termos do entendimento firmado no Acórdão 1441/2016-TCU-Plenário (Rel. Ministro Benjamin Zymler) , subordina-se ao prazo geral de prescrição indicado no art. 205 do Código Civil, qual seja, dez anos contados a partir da data de ocorrência da irregularidade sancionada, nos termos do art. 189 do Código Civil. As irregularidades discutidas nesta TCE ocorreram nos exercícios de 2012 e 2013, portanto há menos de dez anos.
CONCLUSÃO
64. 	Diante da revelia do Sr. João Roberto Mendes Cavalleiro de Macedo Filho e inexistindo nos autos elementos que permitam concluir pela ocorrência de boa-fé ou de outros excludentes de culpabilidade em sua conduta, propõe-se que suas contas sejam julgadas irregulares e que o responsável seja condenado em débito, bem como que lhe seja aplicada a multa prevista no art. 57 da Lei 8.443/1992.
65. 	Em face da análise promovida nos itens 35 a 39 e 41 a 46, propõe-se rejeitar as alegações de defesa apresentadas pelo Sr. Hailson Freitas Negrão e pela Sra. Débora de Jesus Carvalho Pacheco Guimarães, uma vez que não foram suficientes para sanear as irregularidades a eles atribuídas.
66. 	Os argumentos de defesa tampouco lograram afastar o débito imputado aos responsáveis. Ademais, inexistem nos autos elementos que demonstrem suas boas-fés ou a ocorrência de outros excludentes de culpabilidade. Desse modo, suas contas devem, desde logo, ser julgadas irregulares, nos termos do art. 202, § 6º, do Regimento Interno/TCU, procedendo-se às suas condenações em débito e à aplicação da multa prevista no art. 57 da Lei 8.443/1992.
PROPOSTA DE ENCAMINHAMENTO
67. 	Diante do exposto, submeto os autos à consideração superior, propondo ao Tribunal:
 Considerar revel, para todos os efeitos, o Sr.  João Roberto Mendes Cavalleiro de Macedo Filho (CPF XXX.252.572-XX) , dando-se prosseguimento ao processo, com fulcro no art. 12, § 3º, da Lei n. 8.443/92;	
rejeitar as alegações de defesa apresentadas pelos responsáveis Sr. Hailson Freitas Negrão (CPF XXX.396.342-XX) e Sra. Débora de Jesus Carvalho Pacheco Guimarães (CPF XXX.906.322-XX) ;
	c) excluir o Sr. Ed Wilson Dias e Silva (CPF XXX.452.622-XX) da relação de responsáveis desta tomada de contas especial;
	d) com fundamento nos arts. 1º, inciso I, 16, inciso III, alíneas 'b' e 'c', da Lei 8.443/1992 c/c os arts. 19 e 23, inciso III, da mesma Lei, e com arts. 1º, inciso I, 209, incisos II e III, 210 e 214, inciso III, do Regimento Interno, que sejam julgadas irregulares as contas do Sr. Hailson Freitas Negrão (CPF XXX.396.342-XX) , na condição de ex-secretário municipal de saúde de Muaná/PA, e condená-lo ao pagamento das quantias a seguir especificadas, com a fixação do prazo de quinze dias, a contar das notificações, para comprovar, perante o Tribunal (art. 214, inciso III, alínea 'a', do Regimento Interno) , o recolhimento da dívida aos cofres do Fundo Nacional de Saúde, atualizada monetariamente e acrescida dos juros de mora, calculados a partir das datas discriminadas, até a data dos recolhimentos, na forma prevista na legislação em vigor:
	VALOR ORIGINAL (R$) 
	DATA DA OCORRÊNCIA

	            30.150,00 
	05/01/2012

	            65.557,67 
	05/01/2012

	              9.450,00 
	06/01/2012

	            11.769,87 
	06/01/2012

	                   77,40 
	12/01/2012

	                 879,91 
	25/01/2012

	            16.000,00 
	02/02/2012

	          167.565,79 
	06/02/2012

	            65.557,67 
	08/02/2012

	            51.670,50 
	14/02/2012

	              6.000,00 
	17/02/2012

	            38.250,00 
	22/02/2012

	            12.991,40 
	29/02/2012

	            12.991,40 
	29/02/2012

	            30.150,00 
	29/02/2012

	              1.700,00 
	29/02/2012

	              9.450,00 
	29/02/2012

	          167.565,79 
	05/03/2012

	              6.000,00 
	06/03/2012

	              1.700,00 
	06/03/2012

	            65.557,67 
	07/03/2012

	            12.991,40 
	08/03/2012

	            30.150,00 
	15/03/2012

	            44.421,00 
	19/03/2012

	              6.000,00 
	26/03/2012

	              9.450,00 
	27/03/2012

	          167.565,79 
	04/04/2012

	            65.557,67 
	05/04/2012

	            63.583,00 
	11/04/2012

	          130.000,00 
	13/04/2012

	            20.100,00 
	16/04/2012

	              6.300,00 
	16/04/2012

	              6.000,00 
	23/04/2012

	            12.991,40 
	24/04/2012

	            59.813,41 
	26/04/2012

	              1.700,00 
	27/04/2012

	            65.557,67 
	27/04/2012

	          167.565,79 
	04/05/2012

	            12.991,40 
	09/05/2012

	            71.422,00 
	11/05/2012

	              1.700,00 
	17/05/2012

	            32.085,00 
	18/05/2012

	              8.000,00 
	21/05/2012

	            10.035,00 
	21/05/2012

	            72.656,25 
	31/05/2012

	          167.565,79 
	05/06/2012

	            10.035,00 
	15/06/2012

	            60.986,80 
	15/06/2012

	              8.000,00 
	15/06/2012

	            32.085,00 
	15/06/2012

	            72.293,00 
	15/06/2012

Valor atualizado até 1º /11/2019: R$ 3.763.703,00 (peça 71) 
	e) com fundamento nos arts. 1º, inciso I, 16, inciso III, alíneas 'b' e 'c', da Lei 8.443/1992 c/c os arts. 19 e 23, inciso III, da mesma Lei, e com arts. 1º, inciso I, 209, incisos II e III, 210 e 214, inciso III, do Regimento Interno, que sejam julgadas irregulares as contas do Sr. João Roberto Mendes Cavalleiro de Macedo Filho (CPF XXX.252.572-XX) , na condição de ex-secretário municipal de saúde de Muaná/PA, e condená-lo ao pagamento das quantias a seguir especificadas, com a fixação do prazo de quinze dias, a contar das notificações, para comprovar, perante o Tribunal (art. 214, inciso III, alínea 'a', do Regimento Interno) , o recolhimento da dívida aos cofres do Fundo Nacional de Saúde, atualizada monetariamente e acrescida dos juros de mora, calculados a partir das datas discriminadas, até a data dos recolhimentos, na forma prevista na legislação em vigor:
	VALOR ORIGINAL (R$) 
	DATA DA OCORRÊNCIA

	39.900,00
	26/06/2012

	           7.098,58 
	02/07/2012

	           4.219,88 
	03/07/2012

	              124,08 
	03/07/2012

	           2.259,05 
	03/07/2012

	       167.565,79 
	04/07/2012

	           2.200,00 
	10/07/2012

	         72.656,25 
	11/07/2012

	         12.991,40 
	13/07/2012

	         29.893,84 
	13/07/2012

	           2.200,00 
	13/07/2012

	         12.991,40 
	13/07/2012

	         72.293,00 
	16/07/2012

	           8.000,00 
	18/07/2012

	         10.035,00 
	18/07/2012

	         32.085,00 
	18/07/2012

	         12.049,28 
	01/08/2012

	         12.049,28 
	01/08/2012

	           6.171,00 
	01/08/2012

	           7.098,58 
	01/08/2012

	         12.049,28 
	01/08/2012

	         12.049,28 
	01/08/2012

	       167.565,79 
	03/08/2012

	         12.049,28 
	13/08/2012

	         12.049,28 
	13/08/2012

	         72.656,25 
	14/08/2012

	         77.519,00 
	15/08/2012

	         32.085,00 
	17/08/2012

	           2.200,00 
	20/08/2012

	         12.991,40 
	21/08/2012

	         10.035,00 
	22/08/2012

	         12.049,28 
	24/08/2012

	           8.000,00 
	28/08/2012

	           2.259,05 
	31/08/2012

	           4.219,88 
	31/08/2012

	              124,08 
	31/08/2012

	         72.656,25 
	04/09/2012

	       167.565,79 
	05/09/2012

	           2.200,00 
	11/09/2012

	         12.991,40 
	12/09/2012

	         78.390,00 
	14/09/2012

	         32.085,00 
	14/09/2012

	         12.049,28 
	18/09/2012

	         10.035,00 
	18/09/2012

	           2.200,00 
	19/09/2012

	           3.735,00 
	21/09/2012

	         27.273,42 
	21/09/2012

	         10.452,00 
	21/09/2012

	         11.985,00 
	21/09/2012

	         60.986,80 
	28/09/2012

	              336,00 
	28/09/2012

	         50.000,00 
	01/10/2012

	       167.565,79 
	03/10/2012

	           8.000,00 
	03/10/2012

	         72.656,25 
	05/10/2012

	         78.390,00 
	17/10/2012

	         10.035,00 
	18/10/2012

	         32.085,00 
	18/10/2012

	         12.991,40 
	18/10/2012

	           8.000,00 
	19/10/2012

	           2.200,00 
	29/10/2012

	       167.565,79 
	06/11/2012

	         72.656,25 
	08/11/2012

	         12.991,40 
	13/11/2012

	         11.872,09 
	14/11/2012

	         41.639,46 
	14/11/2012

	         78.390,00 
	20/11/2012

	         10.035,00 
	21/11/2012

	         32.085,00 
	21/11/2012

	           8.000,00 
	29/11/2012

	         72.656,25 
	05/12/2012

	         11.872,09 
	07/12/2012

	       167.565,79 
	07/12/2012

	         12.991,40 
	12/12/2012

	         78.390,00 
	12/12/2012

	           8.000,00 
	14/12/2012

	           2.200,00 
	14/12/2012

	         32.085,00 
	14/12/2012

	         78.390,00 
	14/12/2012

	         10.035,00 
	14/12/2012

	           3.000,00 
	20/12/2012

	       167.565,79 
	28/12/2012

	         32.085,00 
	29/12/2012

	           8.000,00 
	29/12/2012

	         29.893,84 
	29/12/2012

	         78.390,00 
	29/12/2012

	         10.035,00 
	29/12/2012

	         36.592,08 
	29/12/2012

	         72.656,25 
	29/12/2012

	           2.200,00 
	29/12/2012

	           2.259,05 
	30/12/2012

	              124,08 
	30/12/2012

	           4.219,88 
	30/12/2012

Valor atualizado até 1º/11/2019: R$ 5.459.545,82 (peça 72) 
	f) com fundamento nos arts. 1º, inciso I, 16, inciso III, alíneas 'b' e 'c', da Lei 8.443/1992 c/c os arts. 19 e 23, inciso III, da mesma Lei, e com arts. 1º, inciso I, 209, incisos II e III, 210 e 214, inciso III, do Regimento Interno, que sejam julgadas irregulares as contas da Sra. Débora de Jesus Carvalho Pacheco Guimarães (CPF XXX.906.322-XX) , na condição de ex-secretária municipal de saúde de Muaná/PA, e condená-la ao pagamento das quantias a seguir especificadas, com a fixação do prazo de quinze dias, a contar das notificações, para comprovar, perante o Tribunal (art. 214, inciso III, alínea 'a', do Regimento Interno) , o recolhimento da dívida aos cofres do Fundo Nacional de Saúde, atualizada monetariamente e acrescida dos juros de mora, calculados a partir das datas discriminadas, até a data dos recolhimentos, na forma prevista na legislação em vigor:
	VALOR ORIGINAL (R$) 
	DATA DA OCORRÊNCIA

	12.991,40
	23/01/2013

	       159.600,00 
	24/01/2013

	       168.265,79 
	07/02/2013

	         12.991,40 
	18/02/2013

	         84.550,00 
	19/02/2013

	         10.035,00 
	19/02/2013

	         32.085,00 
	19/02/2013

	           8.000,00 
	26/02/2013

	         60.986,80 
	28/02/2013

	       218.265,79 
	04/03/2013

	         11.872,09 
	14/03/2013

	         12.991,40 
	14/03/2013

	         84.550,00 
	15/03/2013

	         11.872,09 
	15/03/2013

	         32.085,00 
	19/03/2013

	         10.035,00 
	19/03/2013

	           8.000,00 
	28/03/2013

Valor atualizado até 1º/11/2019: R$ 1.546.041,91 (peça 73) 
	g) aplicar aos Srs. Hailson Freitas Negrão (CPF XXX.396.342-XX) e João Roberto Mendes Cavalleiro de Macedo Filho (CPF XXX.252.572-XX) e à Sra. Débora de Jesus Carvalho Pacheco Guimarães (CPF XXX.906.322-XX) ; individualmente, a multa prevista no art. 57 da Lei 8.443/1992 c/c o art. 267 do Regimento Interno, com a fixação do prazo de quinze dias, a contar das notificações, para comprovarem, perante o Tribunal (art. 214, inciso III, alínea 'a', do Regimento Interno) , o recolhimento das dívidas) aos cofres do Tesouro Nacional, atualizadas monetariamente desde a data do acórdão até a dos efetivos recolhimentos, se forem pagas após o vencimento, na forma da legislação em vigor;
	h) autorizar, desde logo, nos termos do art. 28, inciso II, da Lei 8.443/1992, a cobrança judicial das dívidas caso não atendidas as notificações;
	i) autorizar, caso seja de interesse dos responsáveis, o pagamento das dívidas em 36 parcelas mensais e consecutivas, nos termos do art. 26 da Lei 8.443/1992 c/c o art. 217 do Regimento Interno, fixando-lhes o prazo de quinze dias, a contar do recebimento da notificação, para comprovarem perante o Tribunal o recolhimento da primeira parcela, e de trinta dias, a contar da parcela anterior, para comprovarem os recolhimentos das demais parcelas, devendo incidir sobre cada valor mensal, atualizado monetariamente, os juros de mora devidos, na forma prevista na legislação em vigor;
	j)	encaminhar cópia da deliberação ao Procurador-Chefe da Procuradoria da República no Pará, nos termos do § 3º do art. 16 da Lei 8.443/1992 c/c o § 7º do art. 209 do Regimento Interno do TCU, para adoção das medidas cabíveis; e comunicar-lhe que o relatório e o voto que a fundamentarem podem ser acessados por meio do endereço eletrônico www.tcu.gov.br/acordaos e que, caso haja interesse, o Tribunal pode enviar-lhe cópia desses documentos sem qualquer custo."   
	
	É o relatório.

Marcus Vinicius Fernandes Rodrigues (OAB-PA 22.909); Nelson Ítalo Garcia Monteiro (OAB-PA 17.232); Fuad da Silva Pereira (OAB-PA 9.658).

Procurador Marinus Eduardo De Vries Marsico.

TOMADA DE CONTAS ESPECIAL. NÃO COMPROVAÇÃO DA BOA E REGULAR E APLICAÇÃO DE RECURSOS DO SUS, ANTE IRREGULARIDADES CONSTATADAS EM AUDITORIA DO DENASUS. CITAÇÃO. REVELIA DE UM RESPONSÁVEL E ALEGAÇÕES DOS OUTROS INSUFICIENTES PARA AFASTAR AS IRREGULARIDADES IMPUTADAS. CONTAS IRREGULARES. DÉBITO. MULTA.

TOMADA DE CONTAS ESPECIAL (TCE)

Secretaria de Controle Externo de Tomada de Contas Especial (SecexTCE).

Trata-se de tomada de contas especial instaurada, pelo Fundo Nacional de Saúde - FNS, em razão da não comprovação da boa e regular aplicação dos recursos do Sistema Único de Saúde - SUS repassados ao município de Muaná/PA, na modalidade fundo a fundo, nos exercícios de 1999, 2000, 2001, 2012 e 2013, ante a constatação de irregularidades em sua gestão financeira quando de auditoria do Departamento Nacional de Auditoria do SUS - Denasus.
2.	O relatório do Denasus apontou as seguintes irregularidades:
	a) 	falta de documentação comprobatória das despesas realizadas no período de 1999 a 2001, inerentes ao Programa de Agentes Comunitários de Saúde, no valor de R$ 372.897,61 (peça 2, p. 66) ; 
	b)	indisponibilidade de documentação que comprovaria as despesas realizadas no exercício de 2012, no montante de R$ 5.467.726,57 (peça 2, p. 66) ; e 
	c)	a documentação que comprovaria as despesas realizadas durante o 1º trimestre de 2013, no total de R$ 939.176,76, repassados pelo Ministério da Saúde, não foi disponibilizada para a equipe de auditoria (peça 2, p. 67) .
O órgão repassador dos recursos responsabilizou os ex-secretários municipais de saúde de Muaná/PA: Srs. Ed Wilson Dias e Silva (gestão de 1º/1/1998 a 31/12/2005) , Hailson Freitas Negrão (gestão de 2/1/2012 a 19/6/2012) , João Roberto Mendes Cavalleiro de Macedo Filho (gestão de 20/6/2012 a 31/12/2012) , e Débora de Jesus Carvalho Pacheco Guimarães (gestão de 1º/1/2013 a 22/6/2016) .
No âmbito desta Corte, a unidade técnica entendeu inoportuna a citação do Sr. Ed Wilson Dias e Silva, eis que decorridos mais de dez anos desde a data da ocorrência do dano (de 1999 a 2001) até a primeira notificação pela autoridade administrativa competente, realizada em 2013, o que dificultava o exercício do contraditório e da ampla defesa. Assim, a proposta é de exclui-lo da relação de responsáveis desta tomada de contas especial.
Efetivada a citação dos demais responsáveis, a SecexTCE sugere considerar revel o Sr.  João Roberto Mendes Cavalleiro de Macedo Filho, rejeitar as alegações de defesa apresentadas pelo Sr. Hailson Freitas Negrão e Sra. Débora de Jesus Carvalho Pacheco Guimarães, julgar irregulares suas contas e condená-los em débito, com aplicação da multa prevista no art. 57 da Lei 8.443/1992.
O Ministério Público, em parecer da lavra do Procurador Marinus Eduardo De Vries Marsico, manifestou-se de acordo com a proposta.
Anuo também ao encaminhamento oferecido, de modo que adoto a análise como parte das razões de decidir, sem prejuízo das seguintes considerações.
Embora citado de forma regular e válida (peças  36 e 41) , em plena conformidade com os normativos acerca da matéria, o Sr.  João Roberto Mendes Cavalleiro de Macedo Filho permaneceu silente, não oferecendo defesa ou recolhendo o débito a ele imputado, restando, portanto, caracterizada sua revelia, podendo-se dar prosseguimento ao processo, nos termos do § 3º do art. 12 da Lei nº 8.443/92.
O Sr. Hailson Freitas Negrão compareceu aos autos e apresentou defesa (peça 67) , alegando, em síntese, que:
o TCU possui "o dever de promover diligências e vistorias in loco, mas, salvo melhor entendimento, antes da emissão do Parecer Prévio, ou para fundamentar sua emissão, uma vez que o Parecer Prévio exaure para o Tribunal, diante do caso concreto, a função de órgão auxiliar integrante do controle externo das atividades administrativas";
deve ser reconhecida a prescrição de ação punitiva do Estado, em decorrência do tempo transcorrido e da inexistência de desvio de recursos públicos, mas somente de irregularidades formais;
o art. 71, §2°, da Constituição do Estado do Pará dispõe que o parecer prévio, emitido pelo Tribunal de Contas dos Municípios sobre as contas que o Prefeito deve anualmente prestar, só deixará de prevalecer por decisão de dois terços dos membros da Câmara Municipal, que, sobre ele, deverá pronunciar-se no prazo de noventa dias após o seu recebimento;
a Constituição Federal assegura a todos a razoável duração do processo e os meios que garantam a celeridade de sua tramitação (art. 50, LXXVIII) ;
apresenta a movimentação dos empenhos, com a efetiva liquidação de cada um, em que se verifica todas as despesas realizadas;
não possui como demonstrar, nessa fase processual, a especialidade dos contratos como deve constar dos arquivos da prefeitura, aos quais não teve acesso dentro do tempo que lhe foi assinado, sem direito a prorrogação.
A SecexTCE (peça 74) consignou as seguintes análises:
a alegação de prescrição não pode ser acolhida porque vai de encontro à jurisprudência do TCU que, por ora, é uníssona em afirmar a imprescritibilidade das ações de ressarcimento movidas pelo Estado contra os agentes causadores de danos ao erário;
quanto à documentação, que seriam Movimentações de Empenho, de janeiro a junho/2012, não foi possível encontrar evidências que pudessem comprovar, minimamente, que os valores informados no ofício de citação se referiam a despesas comprovadamente realizadas; e
não há evidências de que os recursos tenham sido aplicados para quitação de folhas de pagamentos, uma vez que não há correspondência de valores.
De fato, as alegações de defesa apresentadas pelo Sr. Hailson Freitas Negrão não merecem prosperar.
Cabe esclarecer que o mencionado parecer prévio é elaborado pelo Tribunal de Contas da União - TCU apenas em relação às contas apresentadas pelo Presidente da República, nos termos do art. 71, inciso I, da Constituição Federal. Já o Tribunal de Contas dos Municípios emite o parecer prévio sobre as contas do Prefeito.
Contudo, ambas as situações se distinguem da atuação do TCU no presente processo ao exercer a competência de "julgar as contas dos administradores e demais responsáveis por dinheiros, bens e valores públicos da administração direta e indireta, incluídas as fundações e sociedades instituídas e mantidas pelo Poder Público federal, e as contas daqueles que derem causa a perda, extravio ou outra irregularidade de que resulte prejuízo ao erário público", nos termos do inciso II do citado dispositivo constitucional.
Nesse caso, incumbe aos gestores comprovar a boa e regular aplicação dos recursos públicos, cabendo-lhe o ônus da prova. 
Ocorre que a documentação apresentada, que se restringiu a relação de movimentos de empenho do período, não é suficiente para demonstrar a execução das despesas realizadas com os recursos financeiros recebidos do Ministério da Saúde, eis que sequer é possível identificar correlação entre os valores do débito especificados no relatório do Denasus e os empenhados. Não se trata de irregularidades formais, como alegado, mas da necessidade de comprovar o efetivo destino dos recursos.
Não favorece o responsável, ainda, os argumentos relacionados ao tempo transcorrido e ao não acesso aos arquivos da prefeitura, sem a efetiva demonstração das eventuais dificuldades enfrentadas. Ressalto, inclusive que o ex-secretário obteve junto a esta Corte a prorrogação de prazo para apresentação da defesa (peças 63 e 66) . É firme o entendimento do Tribunal exposto no enunciado de jurisprudência que acompanha o Acórdão 443/2018-TCU-Plenário (Relator Ministro José Mucio Monteiro) no sentido de que: "Cabe ao responsável o ônus de comprovar o eventual impedimento à plenitude do exercício de defesa ou mesmo dificuldade em sua realização, em decorrência de grande transcurso de tempo entre a ocorrência dos fatos e a citação", o que não se verificou nos presentes autos.
No que se refere à prescrição, reforço que não ocorreu a prescrição da pretensão punitiva por parte do TCU que, nos termos do entendimento firmado no Acórdão 1441/2016-TCU-Plenário (Rel. Ministro Benjamin Zymler) , é de dez anos contados a partir da data de ocorrência da irregularidade sancionada. 
Em complemento à análise promovida pela unidade técnica, cabe registrar que recentemente o STF, ao apreciar o RE 636.886/AL (Relator Ministro Alexandre de Moraes, julgado em  20/4/2020) , em sede de repercussão geral (Tema 899) , firmou a tese de que "É prescritível a pretensão de ressarcimento ao erário fundada em decisão de Tribunal de Contas."
Esta Corte de Contas já se pronunciou sobre a matéria em algumas recentes oportunidades, a exemplo do Acórdão 2018/2020-TCU-Plenário (Relatora Ministra Ana Arraes) ; do Acórdão 5236/2020-TCU-Primeira Câmara (Relator Ministro Benjamin Zymler) ; bem como dos Acórdãos 5.690/2020 (Relator Ministro Aroldo Cedraz) e 6.707/2020 (Relator Ministro-Substituto Marcos Bemquerer) , da 2ª Câmara, concluindo, em essência, por manter a jurisprudência do TCU então existente.
O Voto que fundamentou o Acórdão 6084/2020-TCU-Primeira Câmara (Relator Ministro Benjamin Zymler) , que igualmente enfrentou o tema, bem esclarece o contexto da decisão da Suprema Corte:
"20. Com relação ao citado RE 636886/AL, ressalto que o STF fixou o seguinte enunciado para o Tema 899: 'É prescritível a pretensão de ressarcimento ao erário fundada em decisão de Tribunal de Contas'. Não obstante essa respeitável decisão, ainda pairam diversas dúvidas sobre a matéria, pois é possível a conclusão de que a deliberação não tratou da prescrição do processo de controle externo levado a cabo perante o Tribunal de Contas da União, mas sim da prescrição intercorrente ocorrida durante a fase de execução do acórdão condenatório do Tribunal.
21. A decisão do STF versou sobre recurso extraordinário interposto pela União contra acórdão do Tribunal Regional Federal da 5ª Região que negou provimento a embargos de declaração opostos contra acórdão de sua lavra, assim ementado:
"EMENTA: TRIBUTÁRIO. PROCESSUAL CIVIL. EXECUÇÃO FISCAL. PROCESSO PARALISADO POR MAIS DE CINCO ANOS. PRESCRIÇÃO INTERCORRENTE. OCORRÊNCIA. 1. Para fins práticos, deve-se observar quando a Fazenda Pública foi intimada a providenciar o andamento do feito. Passados cinco anos sem diligências concretas, ocorre a prescrição intercorrente. Caso haja suspensão na forma do art. 40, da Lei n. 6.830/80, ocorre a extinção se o feito permanecer paralisado por mais de seis anos. 2. Na hipótese dos autos, houve o arquivamento sem baixa do processo em 12.08.1999 e até a data da sentença extintiva do feito em 05.06.2006, a Fazenda Nacional não apresentou nenhuma medida concreta quanto à localização do devedor ou de seus bens. Revela-se, portanto, inequívoca a ocorrência da prescrição intercorrente."
22. No caso, a Fazenda Pública deixou a ação paralisada por mais de seis anos, o que ensejou a declaração de prescrição intercorrente no aludido caso concreto. Como se vê da leitura da ementa, a questão controversa em discussão naquela deliberação era unicamente a prescrição intercorrente ocorrida durante a fase de execução do acórdão condenatório do Tribunal.
23. Com base nessa possível interpretação, a matéria decidida no aludido feito não teria nenhuma repercussão de ordem prática e jurídica na presente tomada de contas especial, cujo título executivo extrajudicial ainda não se formou. Caso a AGU, na execução de eventual decisão condenatória proferida neste feito, deixe de adotar as medidas pertinentes dentro do prazo de cinco anos, aí sim haverá a aplicação da tese emanada no RE 636.886, com o reconhecimento da prescrição intercorrente da ação de ressarcimento ao erário fundada em decisão de Tribunal de Contas (a ação de execução fiscal) , pela hipotética inação da Fazenda Pública.
24. Ainda que se interprete que a decisão do STF seja também aplicável à tramitação do processo de controle externo no âmbito do TCU, exsurgem outras diversas questões fundamentais para que esta Corte de Contas estabeleça novo tratamento acerca da prescrição do débito e da pretensão punitiva, em particular qual seria o dies a quo (data de ocorrência do fato irregular ou data do seu conhecimento pelo TCU) e quais seriam as hipóteses de interrupção da prescrição.
25. Diante de todas as dúvidas ainda existentes sobre a decisão do STF no âmbito do RE 636.886, opto por aplicar ao caso em exame a jurisprudência do TCU então existente, que se fundamenta no art. 37, § 5º, da Constituição Federal, no que tange ao ressarcimento do prejuízo." (destaques inseridos) 
Seguindo esse entendimento, afasto a alegação de prescrição, tendo em vista a jurisprudência deste Tribunal acerca da imprescritibilidade dessas ações, nos termos do art. 37, § 5º, in fine, da Constituição Federal (vide Súmula TCU 282) .
A Sra. Débora de Jesus Carvalho Pacheco Guimarães, por sua vez, encaminhou documentação relativa a execução das despesas realizadas com os recursos financeiros repassados pelo MS, no 1º trimestre de 2013 (peças 55-60) , esclarecendo que os valores correspondentes à quitação das folhas de pagamento foram transferidos das contas de origem (CEF) para a conta mantida no Banco Bradesco, observando o respectivo valor transferido. Entretanto, por um equívoco de lançamento contábil, quando do pagamento de cada FOLPAG, deveria ser lançado na conta de origem, mas o registro foi realizado na conta de destino, prejudicando, assim, a conciliação financeira. Assim, estaria evidenciada a utilização correta do recurso recebido pelo Fundo Municipal de Saúde, cuja transferência financeira registrada demonstra a aplicação nas folhas de pagamento dos servidores lotados no FMS de Muaná/PA.
Para a SecexTCE, não foi possível identificar nos documentos apresentados evidências que pudessem comprovar, minimamente, que os valores contestados se referiam a despesas realizadas.
Realmente, apesar da vasta documentação apresentada, não se verificou a efetiva comprovação das despesas. Em relação a parcelas do débito, os documentos até evidenciam o crédito e a aplicação dos recursos, como, por exemplo, no caso do montante de R$ 12.991,40 de 23/1/2013 (peça 56, p. 5) , 18/2/2013 (peça 56, p. 19) e 14/03/2013 (peça 56, p. 31) , relativo à Assistência Farmacêutica; e do valor de R$159.600,00, de 24/1/2013 (peça 60, p. 5 e 12) , relativo ao Programa Requalifica UBS. No entanto, não se logrou identificar as despesas custeadas com referidos valores.
Nas peças 57 a 59 foram apresentados uma série de documentos (notas de empenho, folhas de pagamento, extratos bancários, entre outros) referentes ao Programa de Atenção Básica, à Média e Alta Complexidade Ambulatorial e Hospitalar, bem como ao Programa Vigilância em Saúde. Porém, de igual forma, não se demonstrou a correspondência entre os montantes recebidos e os pagamentos realizados.
Considerando que o relatório do Denasus apresentou a individualização de todos os débitos apontados no ofício de citação, cabia à responsável, que obteve vista do processo (peça 25) , comprovar a aplicação, correlacionando cada um dos valores às respectivas despesas. 
Assim, não merece prosperar o argumento de que a documentação demonstra a aplicação dos recursos com folhas de pagamento dos servidores lotados no FMS do município de Muaná, sem que se tenha evidenciada a efetiva vinculação entre os recursos questionados e as despesas alegadas.
Conforme sumário do Acórdão 7145/2020-TCU-Segunda Câmara (Relator Ministro-Substituto Marcos Bemquerer Costa) : "O ônus de comprovar a regularidade da integral aplicação dos recursos públicos ao objeto ajustado compete ao gestor, por meio de documentação idônea, que demonstre, de forma efetiva, os gastos efetuados e o nexo de causalidade entre as despesas realizadas e a verba federal recebida".
Apropriada, portanto, a proposta de rejeitar as alegações de defesa apresentadas pelos responsáveis e julgar irregulares as contas dos Srs. Hailson Freitas Negrão, João Roberto Mendes Cavalleiro de Macedo Filho e Débora de Jesus Carvalho Pacheco Guimarães, condenando-os em débito, cada um conforme as parcelas que lhes foram imputadas, com aplicação da multa prevista no art. 57 da Lei 8.443/1992.
 Cabe, ainda, com base no art. 16, § 3º, da Lei 8.443/92 c/c o art. 209, § 7º, in fine, do Regimento Interno, enviar cópia da deliberação à Procuradoria da República no Estado do Pará, para o ajuizamento das ações que entender cabíveis. 
Quanto ao Sr. Ed Wilson Dias e Silva, secretário municipal de saúde de 1º/1/1998 a 31/12/2005, concordo com a unidade técnica que não se revela oportuno nem razoável, o prosseguimento da TCE em relação às irregularidades ocorridas de 1999 a 2001, em face do extenso período de tempo decorrido, o que dificulta o exercício do contraditório e da ampla defesa. 
De todo modo, considerando que não foi promovida a citação, o referido responsável não foi chamado aos autos, inexistindo relação processual constituída, o que torna escusada a proposta de exclui-lo do rol de responsáveis desta tomada de contas especial.
	Ante o exposto, manifesto-me por que o Tribunal aprove o Acórdão que ora submeto à deliberação deste Colegiado.
TCU, Sala das Sessões Ministro Luciano Brandão Alves de Souza, em 15 de setembro de 2020.
AUGUSTO SHERMAN CAVALCANTI 
Relator